臺灣澎湖地方法院刑事裁定　　　　　　　　　　　　　　九十三年度聲判字第二號
　　聲　請　人
　　即　告訴人　甲○○○股份有限公司
　　代　表　人　丁○○○
　　代　理　人　薛西全律師
　　　　　　　　鄭銘仁律師
　　被　　　告　乙○○
　　　　　　　　丙○○
右列聲請人因被告等涉嫌詐欺等案件，不服臺灣高等法院高雄分院檢察署檢察長駁回
再議之處分（九十三年度上聲議字第二六二號），聲請交付審判，本院裁定如左：
    主  文
聲請駁回。
    理  由
一、按告訴人不服上級法院檢察署檢察長或檢察總長認再議為無理由而駁回之處分者
    ，得於接受處分書後十日內委任律師提出理由狀，向該管第一審法院聲請交付審
    判，法院認為交付審判之聲請不合法或無理由者，應駁回之，刑事訴訟法第二百
    五十八條之一、第二百五十八條之三第二項前段，分別定有明文。
二、本件聲請人甲○○○股份有限公司以被告乙○○、丙○○共同涉犯詐欺等罪，向
    臺灣澎湖地方法院檢察署檢察官提出告訴，經該署檢察官於民國九十三年三月八
    日以九十二年度發查偵字第二一號為不起訴處分後，聲請人不服，聲請再議，經
    臺灣高等法院高雄分院檢察署檢察長於九十三年四月十四日以九十三年度上聲議
    字第二六二號為駁回再議之處分。
三、聲請交付審判意旨略為：聲請人為從事砂石販售業務之公司，被告乙○○為聲請
    人股東，被告丙○○為聲請人總經理。被告二人基於意圖為自己不法所有之犯意
    聯絡，擅自冒用案外人洪發典名義，自八十八年十月十四日起至同月二十三日止
    ，陸續向聲請人訂購砂石一千四百二十立方公尺，被告乙○○並僱用不知情之案
    外人呂世玉、周宏壹等人為司機，於載走砂石之際以洪發典名義簽署相關文書，
    顯均涉犯詐欺、背信、偽造文書等罪嫌。而上述過程當中，被告乙○○縱然曾經
    溢繳股款給聲請人，但溢繳部分依法不得取回，自不得藉口抵還溢繳股款而取得
    聲請人之砂石云云，則被告乙○○取得砂石顯然具備不法所有之意圖；且被告乙
    ○○冒名購買砂石乃積極之詐騙行為，並非消極之不作為；又被告丙○○於洪發
    典表達遭冒名後，仍然任由被告乙○○以洪發典名義取走砂石，顯然被告二人有
    犯意聯絡存在。然則，原駁回再議處分卻對上情不查，均為相反之認定，聲請人
    無法信服，為此聲請交付審判。
四、按犯罪事實應依證據認定之，無證據不得認定犯罪事實，刑事訴訟法第一百五十
    四條第二項定有明文。而事實之認定，應憑證據，如未能發現相當證據，或證據
    不足以證明，自不能以推測或擬制之方法，以為裁判基礎，最高法院四十年臺上
    字第八六號著有判例。因此，本件被告二人有無聲請交付審判意旨所指之犯罪嫌
    疑，應綜合全卷資料，以資認定有無不利被告二人之積極證據足以證明其等犯嫌
    。經查：
（一）被告乙○○於八十八年十月十四日至同月二十三日，利用洪發典名義，陸續向
      聲請人訂購砂石一千四百二十立方公尺，並僱用司機呂世玉、周宏壹等人至聲
      請人處如數取走砂石之事實，業據被告乙○○、丙○○、案外人洪發典、呂世
      玉、周宏壹、蔡金星、許英泰、陳素暖陳述一致，並有相符之簽收單附卷可稽
      ，堪認屬實。
（二）被告乙○○利用洪發典名義訂購砂石當時，有無經過洪發典授權同意一節，二
      人各執一詞，被告乙○○陳稱有此同意，案外人洪發典則稱並無其事。茲就洪
      發典不利被告之陳述，審酌如下：
      １、案外人洪發典為前開砂石名義上之買受人，其假使承認授權乙○○使用其
          名義，就必須支付買賣價金，則其為規避責任，事後推翻自己先前所為之
          授權，即不無可能，故其所為不利被告之陳述，尚難遽信。
      ２、案外人洪發典與被告乙○○為同村友人，前開砂石買賣前，二人曾就買受
          人名義問題交換意見，前開砂石買賣同時，案外人洪發典自己亦另向聲請
          人購買砂石等節，業據聲請人、洪發典、聲請人員工許英泰陳明在卷。由
          洪發典與乙○○間關係而言，二人因合作關係授權購買砂石，應有合理之
          可能。而洪發典於事發之際正在向聲請人購買砂石，澎湖地區之砂石業者
          又彼此熟識，洪發典顯可輕易得知被告乙○○使用其名義之事件，則被告
          乙○○在洪發典可得而知之情形下，猶公然違背友人洪發典意願而冒用其
          名義，洪發典事後又未積極追究，實與常情有違。因此，洪發典前開不利
          被告之說辭，由事件前後情節推斷，有其不盡合理之處。
      ３、案外人洪發典事後雖又宣稱：在得知被告乙○○冒用名義購取砂石後，曾
          至聲請人處，當場向聲請人經理丙○○、在場司機呂世玉制止此項行為云
          云。但於本件並無利害關係之聲請人現場工作人員許英泰、在場司機呂世
          玉均證稱無此事實，而被告丙○○亦稱並無其事。因此，案外人洪發典上
          開陳述，應與事實不符，顯然查無洪發典積極阻止遭冒名之行為
      ４、根據以上三點所述，有關洪發典有無授權被告乙○○使用其名義一節，事
          屬二人私下協議內容，外人本難得知。而洪發典事後雖堅稱並無其事，但
          其有不實陳述之動機且已有不實陳述之情形，綜合各項情狀，尚無從遽信
          其所言可採，不能為不利被告之認定。
（三）又按基於抵債之意思而取他人財物，不能認為有不法所有之意圖，最高法院二
      十八年度上字第三六二六號、五十三年度臺上字第四七五號著有判例。被告乙
      ○○所稱對聲請人有新臺幣（下同）數百萬元債權一節，為聲請人所不否認。
      聲請人雖表示此為溢繳之股款云云，但根據聲請人自行製作之「股東乙○○應
      繳實繳股款明細」內容觀察，被告乙○○係長期不斷墊支聲請人營運所需開銷
      ，顯與所謂繳交股款無關，尤以聲請人所提公司登記資料觀察，聲請人資本額
      自設立至今均為一千萬元，被告乙○○持股十分之一，則被告乙○○又何來數
      百萬元之股款可以溢繳。準此，聲請人對被告乙○○有欠款應還，自堪認定。
      既然如此，被告乙○○取走聲請人砂石，參照上述判例意旨，亦無所謂不法所
      有之意圖存在，自難率認其有詐欺罪嫌。
（四）被告丙○○為聲請人經理人，固然應該防止聲請人財產無端遭人侵奪。但根據
      全卷資料，並無任何證據證明其不當介入本件砂石買賣並與被告乙○○有何犯
      意聯絡或行為分擔，且如前所述，聲請意旨所稱洪發典曾向丙○○制止遭冒名
      云云，又經認定為不存在，即不能認為被告丙○○明知砂石買賣有異而不處理
      ，自無從構成偽造文書、詐欺、背信等犯嫌。
（五）聲請人雖一再指證被告二人犯嫌，但聲請人代表人丁○○○或其代理人歐金星
      並未親身參與見聞本件交易過程，業據二人陳明在卷，已難直接證明被告二人
      涉案事實之基本構成要件。聲請人所提：「被告乙○○如果要買砂石不需利用
      他人名義，則其利用他人名義顯然亦在詐騙」之推論，核與全案資料所顯示聲
      請人公司內部股東間有嚴重紛爭，被告乙○○未必能如願購得聲請人砂石之情
      形相違，不足以作為不利被告二人之證據，是聲請人所為陳述，亦無從遽信。
（六）綜上所述，本件並無積極證據證明被告乙○○有冒用洪發典名義之事實，亦不
      能認定被告乙○○有不法所有之意圖，且被告丙○○怠忽職務事實及與被告乙
      ○○之共犯關係也屬無從證明，自難認定被告二人共犯偽造文書、詐欺、背信
      等罪嫌。準此，原不起訴處分書及駁回再議處分書，已就被告二人罪嫌，取捨
      證據調查說明，因而依法為不起訴處分及駁回再議之聲請，其理由雖與本院略
      有不同，但核對卷內資料，於法均無違誤，本件聲請意旨仍執前詞，對於原處
      分加以指摘而聲請交付審判，並無理由，應予駁回。
五、依刑事訴訟法第二百五十八條之三第二項前段，裁定如主文。
中      華      民      國    九十三    年      五      月    二十一    日
                             臺 灣 澎 湖 地 方 法 院 刑 事 庭
                                   審判長法  官  管   安   露
                                         法  官  李   宛   玲
                                         法  官  陳   介   安
右正本證明與原本無異。
本件不得抗告。
中      華      民      國    九十三    年      五      月    二十一    日
                                         書記官  劉   竹   苞
